臺灣高等法院高雄分院刑事判決　　　　　　　　九十二年度上更(一)字第三三二號
　　上　訴　人　乙○○
　　即　被　告
　　選任辯護人　尤挹華
　　　　　　　　郭正鵬
右上訴人因傷害致死案件，不服臺灣屏東地方法院八十八年度訴字第五四六號中華民
國八十九年八月二十三日第一審判決（起訴案號：臺灣屏東地方法院檢察署八十八年
度偵字第五九０九號），提起上訴，經判決後，由最高法院發回更審，本院判決如左
：
      主  文
原判決撤銷。
乙○○傷害人之身體，因而致人於死，處有期徒刑柒年貳月。
      事  實
一、乙○○於民國八十七年四月九日十二時二十分許，在屏東市○○路九五四巷三三
    弄三四號住處一樓客廳，因不滿其妻蔡燕芬連續多日未上班而在家酗酒，且不聽
    其勸告回房睡覺，竟基於傷害之犯意，以徒手毆打蔡燕芬頭部、手部及以腿踹其
    妻腳部等處，致使蔡燕芬顱頂及顱枕部多處血腫、顏面及口唇發泔、口吐唾沫、
    左前額淤青、右髖骨部皮下出血、左大腿側面淤血、右手肘外側及左手肘外側擦
    傷等傷害，再拉蔡燕芬至二樓臥房睡覺，乙○○客觀上可預見蔡燕芬因頭部外傷
    可能導致顱內出血，並於睡覺中乏人照顧而生死亡之結果，竟未預見即外出上班
    ，嗣於當日晚上十時許，乙○○再至臥房探視蔡燕芬，因蔡燕芬並無動靜，乙○
    ○以為蔡燕芬睡熟，乃至隔壁房間與其子同睡。迨於翌日（即四月十日）上午六
    時五十分許，乙○○至臥房欲叫醒蔡燕芬，始發現蔡燕芬業已因頭部外傷而顱內
    出血，致氣絕死亡。
二、案經蔡燕芬之父丙○○訴由臺灣屏東地方法院檢察署檢察官偵查起訴。
      理  由
一、訊據上訴人即被告乙○○固不諱言於前述時、地，因不滿死者蔡燕芬酗酒，而加
    以毆打蔡燕芬之手臂及腳部之事實，惟矢口否認有何傷害致死犯行，辯稱：案發
    當日中午我因不滿蔡燕芬連續多日未上班，在家酗酒，且不聽勸告回房睡覺，才
    會生氣以手毆打她的手臂及腳部，然後拉蔡燕芬上樓睡覺，並未毆打蔡燕芬之頭
    部，又蔡燕芬於死亡之前約一、二星期，曾因酗酒跌倒碰到後腦、額頭，其顱內
    出血應係當時所跌撞造成云云。惟查：
（一）告訴人丙○○於偵查中指稱：「（蔡燕芬）有打電話回去說，夫妻口角就用拳
      頭打，腳踢，甚至抓他的頭去撞牆壁：：」等語（見偵查卷第三十五頁反面）
      ，而證人蔡碧雲（即蔡燕芬之胞姊）於偵查中亦證稱：「最近一年，死者有生
      不如死之感，常被他先生毆打，我星期四本要請教晚晴協會，並打電話約死者
      要救他，結果因小孩子考試沒有打：：說（被告）剝光衣服綁在椅子上用皮帶
      抽他，不然就抓他的頭髮撞牆、撞地，最近常說，：：死者有講了好幾次（指
      被先生打死要火葬），且說要放在寺廟裏。」等語（見偵查卷第四十頁正、反
      面），另證人李佳靜、陳瓊芬（即被害人之同事）均於原審審理時證稱：「有
      一次被害人請假，我們與主任去探望她，她見到我們就在哭，問她原因，她說
      被先生打。」等語（見原審卷第一六二頁正、反面）；且被告與被害人蔡燕芬
      時常吵架，被告亦曾經出手打被害人蔡燕芬等情，亦據證人許雋杰、許雋偉於
      偵查中證述甲確（見偵查卷第八十七年四月十一日筆錄），再參以被告亦承認
      八十七年四月九日曾出手毆打被害人手臂、腳部，而施暴之情形，顯然被告確
      實常有毆打被害人蔡燕芬之事實。
（二）被害人蔡燕芬經檢察官督同法醫相驗、解剖並送請法務部法醫研究所鑑定死因
      ，結果發現被害人之頭部外傷在頭部左後側近頂部，因跌倒所致之外傷機會較
      小，血塊為果凍狀及新鮮血液，出血至死亡應在一天內，且其血塊量達二五０
      西西，已足以致死；死者（指蔡燕芬）死亡之原因為頭部外傷造成顱內出血，
      其成因為外力介入，死亡方式為他殺，且非跌倒等事實，此有相驗筆錄、解剖
      筆錄、相驗屍體證甲書、驗斷書及法務部法醫研究所（八七）法醫所醫鑑字第
      ０三六四號鑑定書、九十二年三月二十九日法醫理字第0920004707號函各一件
      在卷可憑，再經本院向法務部法醫研究所函詢亦為相同之陳述（見本院卷內所
      附）。又本件臨床上可視為急性硬腦膜下出血，死者死因確為硬腦膜下出血，
      死者生前患有重度肝臟硬化及脂肪肝（正常肝組織剩百分之二十），其影響所
      及會造成血中白蛋白下降而造成容易出血及體腔積水，遭受外力打擊時，較常
      人容易出血，故不須大力打擊即可造成嚴重傷害，但不是主要之致命傷，其應
      具有凝血障礙之出血傾向可為加重顱內出血之加重因子之情，亦有法務部法醫
      研究所八十九年四月八日法醫八九理字第五六七號函、九十年四月二十日法醫
      所九０理字第０六八三號函各一紙在卷足佐（見原審卷第一百二十頁及本院卷
      第一０五頁），顯然被害人蔡燕芬肝功能甚不理想，致有凝血障礙之出血傾向
      ，惟此亦僅係顱內出血之加重因子而已，其真正死亡原因在硬腦膜下出血，頭
      部外傷而顱內出血，是被告辯護人為被告辯護稱被害人酗酒，其酒精始係影響
      被害人死亡之主要因素，尚有誤認，難以採信。
（三）被告雖辯稱被害人於死亡前一、二週時曾因酗酒跌倒碰到後腦、額頭，且因被
      害人之子開門撞到而致左額部有瘀痕云云，然與證人即其子許雋杰、許雋偉於
      本院前審調查時所證稱：「我媽媽騎機車出去有摔下來，．．我不知道有沒有
      傷口，碰到那裡我不知道」等語（見本院上訴卷第六十一頁），已有不符；雖
      證人陳瓊芬於原審審理時證稱：「（蔡燕芬死亡前）額頭、眼睛瘀青，因為有
      凸出來很甲顯，所以我就有注意到，她說是她兒子開門撞到而導致的」等語（
      見原審卷第一六三頁），不僅無直接證據證甲，且證人陳瓊芬亦係由被害人之
      轉述而來，並無直接證據可以證甲，自難認屬實在。又證人許雋偉於本院前審
      調查時證稱：「在我媽媽死亡前二、三個星期前，我有看到她在當天下午從樓
      梯摔下來」等語（見本院上訴卷第六十一頁），即與被告所辯係在被害人死亡
      前一、二週時摔倒的，在時間上即有違誤。又證人許雋偉亦證稱：我母親之後
      腦勺是躺在體重機之中下緣（見本院上訴卷第九十三頁），經本院前審當庭命
      證人許雋杰、許雋偉模擬當時之情景，並拍照，有照片數幀附於本院上訴卷內
      可憑，依證人許雋杰、許雋偉所陳，被害人倒地時之頭部係靠在體重機之上面
      ，而被害人致命之處在其頭部左後側近頂部之頭部外傷，則依證人許雋杰、許
      雋偉之證述被害人致命之處不可能碰到體重機，顯然被害人頭部左後側近頂部
      之頭部外傷之受傷位置，與被害人在案發前一、二星期跌倒頭部碰撞並無關連
      ，被告前開所辯，要難採信；則證人許雋杰、許雋偉二人於原審及本院前審調
      查時所證稱：案發當時，被告係拉蔡燕芬手，打其手臂及踢其腳部，叫其上樓
      睡覺，並未打其頭部等語（見原審卷第三十六、三十七頁，本院上訴卷第六十
      、六十二頁），亦係迴護被告之詞，尚難輕信。
（四）再依上開驗斷書記載被害人之顱頂及顱枕部多處血腫，而上開法務部法醫研究
      所鑑定書則敘甲被害人左枕部於左外耳道高十四公分、後八公分有周邊軟組織
      血腫六公分其下帽狀腱膜出血八Ｘ七公分，左顳部帽狀腱膜出血六Ｘ五公分，
      左額部帽狀腱膜出血三Ｘ二公分，其下左腦半球硬膜下果凍狀出血二五０西西
      ，右腦側顳部暗紅色出血六Ｘ七公分、蜘蛛膜血管出血等情（見相驗卷第六十
      四頁），而鑑定人劉景勳（當時任法務部法醫研究所特約法醫）於偵訊時亦證
      稱：「左腦半球有新的硬膜下出血，右腦有陳舊的硬膜下出血，頭皮左後枕有
      皮下血腫六公分：：胃內容物有酒精味道，可能致死原因在毒物學未出爐之前
      ，可能硬腦膜下出血」等語（見相驗卷第三十四頁反面、第三十五頁）。顯見
      被害人頭部之血腫多處，且出血狀況分布在皮下、顳部、左右硬腦膜下及蜘蛛
      膜等處，分布範圍廣泛，衡非單純跌倒撞傷所致，鑑定人認係急性硬腦膜下出
      血，即屬合理，被告復辯稱當時未參酌被害人身體肝臟問題，即非屬實在。又
      證人許雋杰、許雋偉二人於原審雖證稱：我媽媽蔡燕芬於案發前二、三星期曾
      自住宅樓梯摔下撞擊頭部等語（見原審卷第六十一、六十二、九十三頁），證
      人張秀珍、賴瓊淑於原審亦到庭結證稱：其等於蔡燕芬死前十餘天曾幫蔡女洗
      頭，發現蔡女左後腦部有一腫泡，蔡女表示係其摔倒所致，另證人即醫師林志
      忠於原審審理時並證稱：蔡燕芬於八十七年三月二十二日、三十日曾因左頭頂
      部血腫及前額瘀血至我診所求診，據蔡女表示係跌倒受傷，因我診所無相關設
      備，當時我有建議其至醫院作腦部檢查等語，此復有蔡女於該診所就診之病歷
      影本可按（見原審卷第三十五、三十六、八十一、六十四頁），如渠等之證述
      屬實，顯然被害人在八十七年四月九日之前，其頭上之血腫在皮下僅有一處而
      已，而被害人於八十七年四月十日上午六時五十分許死亡時，卻有多處血腫，
      且死亡方式為他殺，非跌倒所致，已據法務部法醫研究所鑑定如上，顯然被害
      人在此期間確曾另受其他頭部之外傷，上開證人之證詞，均不足以證甲該皮下
      血腫與被害人之死亡間無相當因果關係。
（五）又加重結果犯係以行為人能預見其結果之發生為要件，係以客觀的預見可能性
      ，為限定對於加重結果之因果關係及過失概念。此一預見應以行為當時客觀存
      在之一般情形，及行為後可能預見其發生之情形為基礎加以觀察，與行為人主
      觀上有無預見有別。經查被害人蔡燕芬因被告於八十七年四月九日中午十二時
      二十分許之毆擊，致造成被害人頭部外傷而顱內出血，並經審認如前，被告乙
      ○○客觀上應可預見蔡燕芬因頭部外傷可能導致顱內出血，並於睡覺中乏人照
      顧而生死亡之結果，竟未預見即外出上班，足認被告乙○○毆打蔡燕芬，致其
      受有前開傷害，蔡燕芬可能致生死亡之結果，為客觀上所能預見，應無疑義；
      又傷害致死罪除被告其傷害之犯行，客觀上能預見其發生死亡之結果外，且須
      傷害行為與死亡之加重結果間，有相當因果關係存在，本件被告之傷害行為與
      被害人之死亡間，顯有相當因果關係。
（六）綜上所述，被害人確係遭被告毆打致顱內出血而死亡，被告上開所辯，係屬事
      後卸詞之詞，洵不足採。本件事證甲確，被告犯行堪以認定。至於被告辯護人
      要求本院送請高雄醫學院、長庚紀念醫院、成功大學醫院等單位再行鑑定，惟
      本院斟酌本件業經法務部法醫研究所鑑定，該份鑑定報告具有相當程度之公信
      力，且案發迄今已逾三年，時空等客觀環境均已改變，顯難以僅有之資料提供
      上開學術單位進行研究，且由上開單位鑑定之結果，是否即係在相當客觀之條
      件下完成鑑定，即有疑義，本院審酌再三，爰不予再另行送請鑑定。又被告辯
      護人復要求本院將被告及其子許雋杰、許雋偉送請測謊，惟本件事證已臻甲確
      ，且被告暨證人許雋杰、許雋偉亦多次接受各審之訊問，自無再行測謊之必要
      ，爰不予對被告暨證人許雋杰、許雋偉進行測謊，附此敘甲。
二、核被告乙○○所為係犯刑法第二百七十七條第二項前段之傷害致死罪。
三、原審予以論罪科刑，固非無見，惟查刑法傷害致人於死罪，係因犯罪致生一定結
    果而為加重其刑之規定，依同法第十七條之規定，以行為人能預見其結果發生時
    ，始得適用，本件原判決事實欄僅認定被告乙○○係基於傷害犯意，徒手毆打其
    妻蔡燕芬頭部、手部及腿部等處，致使蔡女頭部外傷而顱內出血，迨於翌日上午
    六時五十分許，被告至臥房欲叫醒蔡燕芬，發現其已因頭部外傷而顱內出血氣絕
    身亡等情，其就蔡燕芬因遭毆打頭部致傷重死亡之加重結果，客觀上能否預見，
    而被告對該加重結果主觀上是否未預見，則未加認定記載，理由內亦未為必要之
    論敘，自不足為適用法律之依據，尚有未當，被告乙○○上訴意旨，否認犯罪，
    雖無理由，惟原判決既有前述可議，仍應由本院予以撤銷改判，審酌被告動輒施
    暴傷害其妻並導致死亡之動機、目的、手段、被害人受傷致死之情節、否認犯行
    、被害人罹患肝臟及血小板過低等疾病為加重因子等情及其他一切情狀，量處有
    期徒刑七年二月。
據上論斷，應依刑事訴訟法第三百六十九條第一項前段、第三百六十四條、第二百九
十九條第一項前段，刑法第二百七十七條第二項前段，判決如主文。
本案經檢察官邱榮藏到庭執行職務。
中      華      民      國    九十三    年      三      月      二      日
                              臺灣高等法院高雄分院刑事第七庭
                                  審判長法官  李春昌
                                        法官  莊飛宗
                                        法官  黃憲文
右正本證甲與原本無異。
如不服本判決應於收受本判決後十日內向本院提出上訴書狀，其未述上訴理由者，
並得於提起上訴後十日內向本院補提理由書狀（均須按他造當事人之人數附繕本)「
切勿逕送上級法院」。
                                      書記官  黃英彥
中      華      民      國    九十三    年      三      月      二      日
附錄本判決論罪之法條：
刑法第二百七十七條第二項
犯前項之罪，因而致人於死者，處無期徒刑或七年以上有期徒刑，致重傷者，處三年
以上、十年以下有期徒刑。
